台灣苗栗地方法院刑事判決　　　　　　　　　　　　　　　九十年度自字第三二號
　　自　訴　人　甲○○
　　自訴代理人　林進塗律師
　　被　　　告　丙○○
　　　　　　　　乙○○
　　選任辯護人　黃莉玲
　　　　　　　　洪大明
　　　　　　　　王文君
右列被告因詐欺案件，經自訴人提起自訴，本院判決如左：
    主  文
乙○○、丙○○均無罪。
    理   由
一、自訴意旨略以：被告乙○○、丙○○均明知己無支付能力，竟意圖為自己不法之
    所有，於民國八十七年五月二十二日，明知乙○○位於苗栗縣頭份鎮公共造產（
    中山市場）一樓二十號攤位已經轉讓給乙○○之嫂庚○○經營，為償還賭債，仍
    佯稱其等為購買雞鴨販售，急需周轉，向自訴人甲○○借款新臺幣（下同）九十
    萬元，並言明每月利息八千元，三年償還借款，若未將借款償還，則將上開攤位
    轉讓給甲○○，讓甲○○取得向頭份鎮公所優先承租權，致使甲○○不疑有他，
    以上開條件，以自有四十萬元，及向他人借款所得五十萬元，合計借予被告二人
    九十萬元。後乙○○不僅連利息八千元均未支付，並經甲○○於八十九年三月四
    日及九十年三月八日以存證信函催討，亦未獲付款，甲○○始知受騙。因認被告
    二人涉嫌刑法第三百三十九條第一項詐欺罪嫌。
二、按犯罪事實應依證據認定之，無證據不得推定其犯罪事實。又不能證明被告犯罪
    者，應諭知無罪之判決，刑事訴訟法第一百五十四條、第三百零一條第一項前段
    分別定有明文。刑事訴訟制度受「倘有懷疑，則從被告之利益為解釋」、「被告
    應被推定為無罪」原則所支配，故得為訴訟上證明者，無論為直接或間接證據，
    須客觀上於吾人一般社會生活經驗均不致有所懷疑，而達於確信之程度者，且除
    認定被告犯罪之外，無從本於同一事證為其他有利於被告之合理推斷，始可據為
    有罪之認定，倘其證明尚未達於確信之程度，而有合理可疑存在時，即難據對被
    告為不利之認定，換言之，在「法律判斷」上，即不能為被告有罪之認定。按刑
    法第三百三十九條第一項之詐欺罪，必須行為人自始基於不法所有之意圖，以詐
    術使人交付財物，始能構成，所謂以詐術使人交付，必須被詐欺人因其詐術而陷
    於錯誤，若其所用方法，不能認為詐術，亦不致使人陷於錯誤，即不構成該罪，
    最高法院四十六年臺上字第二六○號著有判例。至於民事債務當事人間，若有未
    依債務本旨履行給付之情形，在一般社會經驗而言，原因非一；其因不可歸責之
    事由無法給付，或因合法得對抗他造主張抗辯而拒絕給付，甚至債之關係成立後
    ，始行惡意遲延給付，皆有可能，非必出於自始無意給付之詐欺犯罪一端；又刑
    事被告依法不負自證無罪之義務，故在別無積極證據之情形下，自難違反刑事訴
    訟法第一百五十四條之規定，以被告單純債務不履行之狀態，推定被告自始即有
    不法所有之意圖而施用詐術。經查：
   （一）被告乙○○對於前開時間、地點，約定以每月利息八千元，三年償還，如
         未償還則讓與上開攤位之條件，向自訴人甲○○借款九十萬元未予償還之
         事實，固不否認，惟矢口否認有何詐欺犯行，並辯稱：當時並沒有騙他，
         只想趕快賺錢還我兄嫂，然後贖回攤位，就過戶給甲○○，無詐欺之犯意
         等語。
   （二）又上開借款之事實，業據自訴人甲○○指訴綦詳，且有借款契約書在卷為
         憑，被告嗣後又未支付利息及償還所借本金，除經自訴人自陳明在卷外，
         亦有新竹英明街第三○○號第二九七號存證信函及掛號回執各一紙在卷可
         資為證；而被告有承租中山市場攤位，亦有台灣省苗栗縣頭份鎮公有頭份
         零售市場店鋪攤位租賃契約書在卷，嗣該攤位經由被告轉讓給庚○○，再
         由庚○○向頭份鎮公所承租經營，亦有苗栗縣頭份鎮公所九十年六月十四
         日九○頭鎮建設字第八三二五號函及所附台灣省零售市場管理規則各一份
         可查，均堪認被告有借款及轉租攤位之事實。
   （三）證人即被告之嫂庚○○於本院作證時證稱：被告向我借八十萬元，他如果
         還錢，我就將攤位還給他等語屬實（本院九十年八月十日筆錄第四頁），
         而被告乙○○供稱：此情為自訴人所知悉等，核與自訴人於本院訊問時陳
         稱：在借錢之時，有看過乙○○，知道他在市場賣雞鴨，也有看過他兄嫂
         也在攤位上賣雞鴨等情相符（九十年七月八日筆錄第十二頁），又被告邱
         文川並陳述：因為庚○○願意代償還賭債，才暫時讓渡給她，自己並另外
         租一個攤位，作雞鴨生意，一星期後就沒有作，因為與妻子一起管理，但
         所賺的錢，都由妻子拿去，家中經濟大全權落在太太手中，根本無法還錢
         給甲○○，所以就離家出走等語，核與證人即被告之妻子戊○○於本院訊
         問時證稱：家中經濟大權一開始由婆婆在處理，後來由我在處理，乙○○
         有三年多沒有回家，與婆婆沒有往來，而甲○○是我娘家爸爸的朋友等語
         相符（九十年八月十日筆錄第八頁），及參酌被告乙○○借錢後仍續租攤
         位，繼續在市場賣雞鴨賺錢償債，足見被告一開始借錢當時，答應三年內
         還債，應為真實。足認被告並沒有施用任何詐術，使自訴人陷於錯誤允為
         借款而交付現金。又自訴人既然知道借款當時，被告所有販賣雞鴨之攤位
         已轉讓給庚○○，而庚○○也證稱：只要被告有錢還，馬上還給被告等語
         ，顯見本件被告係因再租攤位之後，經濟大權由妻子管理，而負氣離家，
         因而無法還款給庚○○，及再贖回攤位，以便轉租給自訴人，益見其借款
         之始，亦無陷自訴人於錯誤之詐欺犯意。
   （四）又查，前開借款契約書上借款人為乙○○、見證人為己○○，攤位租賃契
         約書之承租人亦為乙○○。而證人即借款契約書上之見證人己○○於本院
         證稱：八十七年五月二十二日是乙○○夫妻、甲○○與一個女生去事務所
         辦手續，丙○○沒有去等語（九十年八月十日筆錄第五頁），依據被告邱
         文川陳述：係因欠債，我太太去問其姐姐，由我出面借錢，後來甲○○願
         意借我等語（九十年七月六日筆錄第五頁），而證人丁○○則證稱：被告
         乙○○要周轉借錢，甲○○打電話給我，當時被告丙○○、乙○○及張秀
         圓均在場，第二天到代書辦手續，後來他們就拿錢去還債，九十萬元是拿
         給他母子等語（同上筆錄第七頁至第八頁），自訴人則陳稱：當天晚上先
         給四十萬元，後來在代書哪兒再給五十萬元，向我借錢是乙○○，借據也
         是乙○○的簽名，丙○○沒有去代書事務所等語（同上筆錄第十頁），再
         參酌證人即辦理本件借貸的代書陳重謨證稱：八十七年五月二十二日是邱
         文川夫妻、甲○○、與一個女生到代書事務所辦手續，丙○○沒有去，是
         乙○○向甲○○與一個女孩子借錢，是乙○○要還錢等語（九十年八月十
         日筆錄第五頁至第六頁），則根據戊○○的證述：當日在代書有我、邱文
         川、甲○○、丁○○等四人（九十年八月十日筆錄第七頁），縱上證述及
         指述，可見在陳重謨代書事務所辦理借款的為乙○○、戊○○，及甲○○
         、丁○○等人，並沒有被告丙○○，而丁○○依據代書陳重謨的證述，其
         為借款人之一，因此被告乙○○係透過其妻戊○○向其妻之姐丁○○借款
         ，丁○○因而仲介甲○○出借款項為真實，即被告辯稱：係因欠債，我太
         太去問其姐姐，由我出面借錢，後來甲○○願意借我等語，應為真實，堪
         予採信。因此本件之借款人為乙○○，陪同被告乙○○借款之人係被告之
         妻戊○○，取得貸款者為被告乙○○及其妻戊○○，則證人丁○○證述九
         十萬元交給乙○○母子，顯與事實不符，難信為真。參佐丁○○為仲介借
         款者，又與戊○○為姊妹關係，事後戊○○與乙○○因經濟欠佳，導致夫
         妻關係不睦，有戊○○之證述為憑，而證人戊○○自稱與婆婆丙○○三年
         來未往來，因此在彼此情感不佳之下，丁○○與戊○○姊妹所為之證詞，
     除上開所述與事實不符外，亦有所偏頗，本院難以採信為不利於被告二人
         之證詞，因此本案僅有自訴人之指述，而單純依據自訴人的上開指述，無
         法明確得知，被告有何施用詐術之行為，陷自訴人於錯誤，允為借款，而
         交付現金；又本案除難以認定被告丙○○有參與施用詐術之可言外，被告
         乙○○亦僅屬單純借款債務不履行之問題，而與刑法詐欺罪之成立要件不
         符合，參照前開說明，被告二人之行為實與詐欺罪構成要件有別。至於被
         告乙○○與甲○○前往法務部調查局測謊，雖然甲○○對於（一）渠有將
         系爭款項中部分交給丙○○。（二）渠沒有陪同乙○○去還賭債。（三）
         乙○○是以生意周轉為由向渠借款的。（四）系爭款項不是丁○○所有。
         測試均無情緒波動反應，研判未說謊；而被告乙○○對於（一）甲○○有
         陪同渠去還賭債。（二）甲○○沒有將系爭款項中部分交給丙○○。（三
         ）測試均呈情緒波動反應，研判有說謊，有該局九十年十月二日（90）陸
         （三）字第90054482號報告書在卷足憑，然本案係因被告乙○○借款之時
         ，並無詐欺之犯意，事後復因與妻戊○○因經濟狀況而導致感情不睦，經
         濟來源受創，無法還債，選任辯護人要求被告及自訴人前往測謊題目，與
         本案案情並無直接牽連性，併此敘明，此外，復查無其他積極證據足資證
         明被告二人犯罪，揆諸前揭說明，自應為被告二人無罪之諭知。
據上論斷，應依刑事訴訟法第三百四十三條、第三百零一條第一項前段，判決如主文
。
中      華      民      國    九十一    年      二      月      八      日
                                    臺灣苗栗地方法院刑事第二庭
                                        法  官   張 珈 禎
右正本證明與原本無異。
如不服本判決，應於送達後十日內向本院提出上訴狀（須附繕本），上訴於臺灣高等
法院臺中分院。
                                        書記官   黃 正 中
中      華      民      國    九十一    年      二      月      八      日
